臺灣臺南地方法院民事判決　　　　　　　 94年度訴字第908號
原　　　　告　臺南縣佳里鎮農會
法 定 代理人　甲 ○ ○
訴 訟 代理人　丁 ○ ○
被　　　　告　乙○○○
兼訴訟代理人　丙 ○ ○
上列當事人間因給付借款事件，本院於九十四年十一月一日言詞
辯論終結，判決如下：
    主  文
被告應連帶給付原告新臺幣貳佰玖拾陸萬捌仟貳佰貳拾伍元，及
其中新臺幣貳佰陸拾捌萬伍仟貳佰伍拾陸元部分，自民國八十八
年七月二十一日起至清償日止，按年息百分之七點五二五計算之
利息，暨自民國八十八年八月二十二日起至清償日止，其逾期在
六個月以內者，按年息千分之七點五二五，逾期超過六個月者，
按年息千分之十五點○五計算之違約金。
原告其餘之訴駁回。
訴訟費用由被告連帶負擔百分之九十五，餘由原告負擔。
本判決原告勝訴部分於原告以新臺幣壹佰萬元為被告供擔保後，
得假執行。但被告如於執行標的物拍定、變賣前，以新臺幣貳佰
玖拾陸萬捌仟貳佰貳拾伍元，為被告預供擔保，得免為假執行。
原告其餘假執行之聲請駁回。
    事實及理由
壹、程序方面：
    按訴之變更、追加，非經他造同意，不得為之。但第二百五
    十五條第一項第二款至第六款情形，不在此限；又訴之變更
    、追加他訴，於擴張或減縮應受判決事項之聲明行為無礙，
    第二百五十五條第一項第三款亦有明文。本件原告於起訴時
    原起訴請求「自民國八十八年七月二十一日起至清償日止，
    按年息百分之九點八七五○計算之利息，暨自八十八年八月
    二十二日起至清償日止，逾期六個月以內者，按上開利率百
    分之十，逾期六個月以上者，按年息百分之二十計算之違約
    金」，嗣於九十四年九月十五日準備程序期日，當庭表示減
    縮利息及違約金之請求為「自民國八十八年七月二十一日起
    至清償日止，按年息百分之七點五二五計算之利息，暨自八
    十八年八月二十二日起至清償日止，逾期六個月以內者，按
    上開利率百分之十，逾期六個月以上者，按年息百分之二十
    計算之違約金」（見本院訴字卷第二九頁），此係屬民事訴
    訟法第二百五十五條第一項第三款所謂「減縮應受判決事項
    之聲明」，且被告亦無異議，而為本案之言詞辯論；揆諸前
    揭說明，自屬無礙（最高法院五十三年臺上字第九四三號判
    例參照），合先敘明。
貳、實體方面：
一、原告起訴主張：被告丙○○於八十四年三月二十三日邀同被
    告乙○○○為連帶保證人，向原告借款新臺幣（下同）四百
    一十萬元（下稱系爭借款），約定於八十六年三月二十三日
    清償，利息按年息百分之九點七八五○，按月計付，遲延履
    行時，除按上開利率計息外，其逾期在六個月以內者，按上
    開利率百分之十，逾六個月以上者按上開利率百分之二十計
    付違約金，並簽立擔保放款借據。詎被告丙○○於上開債務
    已屆清償期，而未清償，經原告實行抵押權（本院八十六年
    度執字第五四四二號給付借款強制執行事件），受償二百八
    十萬七千三百九十四元，利息部分則受償至八十八年七月二
    十日為止，餘欠三百一十二萬五千一百九十二元，尚未受償
    ，而被告乙○○○為本件借款之連帶保證人，依法應負連帶
    清償責任。爰依消費借貸及連帶保證之法律關係，提起本件
    訴訟。並聲明：(一)被告應連帶給付原告三百一十二萬五千一
    百九十二元，及自八十八年七月二十一日起至清償日止，按
    年息百分之七點五二五計算之利息，暨自八十八年八月二十
    二日起至清償日止，其逾期在六個月以內者，按上開利率百
    分之十，逾六個月以上者按上開利率百分之二十計算之違約
    金；(二)訴訟費用由被告連帶負擔；(三)願供現金擔保，請准宣
    告假執行。
二、被告則以：兩造系爭借款約定之利率為年息百分之九‧八七
    五，其逾期在六個月以內者，按上開利率百分之十，逾六個
    月以上者按上開利率百分之二十計算之違約金，於本院八十
    六年度執字第五四四二號給付借款強制執行案件分配時，核
    計利息達一百五十四萬九千六百十七元，違約金則為二十八
    萬二千九百六十九元，惟查現我國金融機關之抵押放款利率
    近年來維持在百分之三左右，此為被告於八十四年間向原告
    借款時所不能預料，如仍按原約定利率計付利息及違約金，
    顯失公平，爰依民法第二百二十七條之二規定，請求減少給
    付；又於本院八十六年度執字第五四四二號給付借款強制執
    行案件分配時，將非本件擔保債權九十萬五千二百三十元比
    例受償，顯有違誤，應將拍賣所得款項，扣除稅捐及必要費
    用外，悉數抵償本件借款等語，資為抗辯。並聲明：(一)駁回
    原告之訴；(二)訴訟費用由原告負擔；(三)如受不利之判決，願
    供擔保免為假執行。
三、兩造不爭執之事實：
  (一)被告丙○○、乙○○○，於八十四年三月二十三日分別以借
    款人、連帶保證人之資格簽立擔保放款借據、抵押權設定契
    約書、其他約定事項約定書。
  (二)兩造訂約時約定利息按年息百分之九點七八五○，按月計付
    ，遲延履行，除按上開利率計息外，其逾期在六個月以內者
    ，按上開利率百分之十，逾六個月以上者，超過六個月部分
    ，按上開利率百分之二十計付違約金。
  (三)被告屆期未清償，經原告向本院（八十六年度執字第五四四
    二號）聲請拍賣抵押物（即被告乙○○○所有坐落臺南縣永
    康市○○段五三之七、五三之九地號二筆土地及其上五七五
    ○建號、門牌號碼臺南縣永康市○○街二三一號建物，以下
    簡稱Ａ抵押物）實行抵押權後，受償二百八十萬七千三百九
    十四元，利息部分受償至八十八年七月二十日為止，尚餘三
    百一十二萬五千一百九十二元未受償。
四、本件原告主張被告尚積欠三百一十二萬五千一百九十二元未
    清償一節，被告固不爭執，惟以前揭情詞置辯，則本件所應
    審究者為：(一)本件利息請求部分有無民法第二百二十七條之
    二情事變更原則之適用？(二)本件違約金是否過高，應予核減
    ？(三)被告主張本院八十六年度執字第五四四二號強制執行事
    件拍賣價款，應全部抵充系爭借款，有無理由？
五、本院之判斷：
  (一)本件利息請求，是否有情事變更原則之適用部分：
    按民法第二百二十七條之二所謂之情事變更，應係指某種突
    發、急遽之狀況，非契約當事人所能預料，而無法事先防範
    或為契約之變更，且該契約在雙方當事人之間無可替代性而
    言；查本件被告所主張之利率調降情形，係緩慢次第的調降
    ，為眾所週知之事實，並非一夕之間產生重大的變化；且經
    濟情勢之蕭條實係長時期社、經情事緩慢變動之結果，而非
    遽變；又觀諸原告所提出其信用部牌告存款利率及基本放款
    利率表（見本院訴字卷第三○頁）所載，原告九十四年八月
    十五日之基本放款利率為百分之七點五二五，亦無被告所稱
    之百分之三之利率。更何況系爭借款，依約定被告早應於八
    十六年三月二十三日清償，係因被告未依約清償，導致現今
    須負擔較高之利率，是依一般社會觀念，亦不足以認兩造依
    債之關係原有之效果，必使原告一方獲得超過預期之利益，
    而被告蒙受重大損失。是以本件核無民法第二百二十七條之
    二所定情事變更，依原約定利息顯失公平之情形。
  (二)本件違約金是否過高，應予核減部分：
    被告雖稱八十三年借款後，已支付甚多違約金，依今日利率
    水準，違約金亦屬過高，應依民法第二百五十二條規定予以
    核減云云。然查，約定之違約金是否過高，應就債務人若能
    如期履行債務時，債權人可得享受之一切利益為衡量之標準
    ，而本件兩造關於違約金係約定依原告所主張之逾期在六個
    月以內者按約定利率之百分之十（即千分之七點五二五）計
    算，逾期在六個月以上者，按約定利率之百分之二十計算違
    約金，均與一般銀行關於違約金約定之常情相同，實難認有
    過高之情形。
  (三)本院八十六年度執字第五四四二號給付借款強制執行事件拍
    賣價款，是否應全部抵充系爭借款部分：
    1.查被告丙○○於八十一年一月二十日邀同被告乙○○○為
      連帶保證人，並由被告乙○○○以Ａ抵押物為原告設定本
      金最高限額五百萬元之抵押權，權利存續期間為八十一年
      一月二十日至一百十一年一月二十日；同年十二月十二日
      再邀同被告乙○○○為連帶保證人，並由被告乙○○○以
      其所有坐落臺南縣永康市○○段五三之五地號土地（以下
      簡稱Ｂ抵押物），為原告設立本金最高限額四百五十萬元
      之抵押權，權利存續期間為八十一年十二月二十日至一百
      十一年十二月二十日，均簽立有抵押權設定契約書、其他
      約定事項約定書；又原告提出之本院八十六年度執字第五
      四四二號給付借款強制執行事件分配表，上載次序三之九
      十萬五千二百三十元債權（本院訴字卷第一五頁），則係
      被告丙○○於八十四年三月二十三日邀同被告乙○○○為
      連帶保證人，向原告另借款新臺幣三百六十萬元，屆期未
      清償，經原告實行抵押權，拍賣Ｂ抵押物受償後之不足受
      償部分等情，業經本院依職權調閱本院八十六年度執字第
      五四四二號給付借款民事執行卷宗及八十六年度執字第五
      四五五號拍賣抵押物民事執行卷宗，查核屬實。
    2.原告上開九十萬五千二百三十元債權之取得，緣自於被告
      八十四年三月二十三日之借款，已如前述，則該筆借款既
      在八十一年一月二十日以Ａ抵押物所設定之本金最高限額
      五百萬元抵押權之權利存續期間內發生，即應認係該抵押
      權所擔保因其基礎關係即借貸關係所生之債務，而屬該抵
      押權所擔保之範圍，自得就拍賣Ａ抵押物所得之價金受償
      ，是則被告抗辯原告上開九十萬五千二百三十元債權係另
      筆借款，不得於本件拍賣Ａ抵押物所得之價金受償，本件
      拍賣所得價金，應全部抵充系爭借款云云，委無足採。
  (四)按清償人所提出之給付，應先抵充費用，次充利息，次充原
    本；其依前二條之規定抵充債務者亦同，民法第三百二十三
    條定有明文。至於違約金之性質則與利息不同，民法既無違
    約金儘先抵充之規定，其抵充之順序，應在原本之後，從而
    除當事人另有特別約定外，債權人尚難以違約金優先於原本
    抵充而受清償（最高法院八十年度台上字第三九○號判決意
    旨參照）。次按清償人所提出之給付種類相同者，如未指定
    抵充之債務，依下列規定抵充：「一債務已屆清償期者，儘
    先抵充。二債務均已屆清償期或均未屆清償期者，以債務之
    擔保最少者，儘先抵充；擔保相等者，以債務人因清償而獲
    益最多者，儘先抵充；獲益相等者，以先到期之債務，儘先
    抵充。三獲益及清償期均相等者，各按比例，抵充其一部。
    」，民法第三百二十二條亦有明文規定。經查：
    1.本件拍賣Ａ抵押物所得之價金不足清償該抵押權所擔保之
      全部借款債權（即原告上開九十萬五千二百三十元及系爭
      借款債權），此有原告提出之上開分配表在卷可按（見本
      院訴字卷第一五頁），兩造又未約定部分清償之抵充順序
      ，依民法第三百二十三條之規定，並參照前開最高法院判
      決意旨，其抵充之順序自應先抵充執行費，次充利息，次
      充原本，次再抵充違約金。
    2.本件Ａ抵押物所擔保之二筆借款，均係八十四年三月二十
      三日所成立之借貸關係，其清償日、利息及違約金之約定
      亦相同，已如前述，堪認此兩筆借款之清償期、擔保及獲
      益均相等，揆諸上開規定，應各按比例，抵充其一部。又
      該二筆借款分別為：(1)本金九十萬五千二百三十元部分，
      自八十七年四月九日起至八十八年七月二十日止，按年息
      百分之九點八七五計算之利息為十一萬四千六百一十七元
      ；(2)本金四百一十萬元（即系爭借款）部分，自八十四年
      九月二十三日起至八十八年七月二十日止，按年息百分之
      九點八七五計算之利息為一百五十四萬九千六百一十七元
      ，總計利息為一百六十六萬四千二百三十四元。是故本件
      Ａ抵押物拍賣價金扣除強制執行費用及土地增值稅後，可
      供清償借款之價金為三百三十八萬九千五百三十二元，依
      照上開規定，先抵充利息一百六十六萬四千二百三十四元
      後，餘有價金一百七十二萬五千二百九十八元，應按上開
      二筆借款之債務比例抵充，依次抵充本金九十萬五千二百
      三十元中之三十一萬零五百五十四元及本金四百十一萬元
      （即系爭借款）中之一百四十一萬四千七百四十四元，各
      剩餘本金五十九萬四千六百七十六元及本金二百六十八萬
      五千二百五十六元未清償（即系爭借款本金未受償餘額）
      。另依上開分配表所載，此二筆借款亦各尚有違約金一萬
      六千九百四十八元及二十八萬二千九百六十九元未清償。
    3.綜上所陳，系爭借款尚有本金二百六十八萬五千二百五十
      六元及違約金二十八萬二千九百六十九元，合計二百九十
      六萬八千二百二十五元於上開分配時，尚未受償。
  (五)按給付有確定期限者，債務人自期限屆滿時起，負遲延責任
    ，民法第二百二十九條第一項定有明文；又遲延之債務，以
    支付金錢為標的者，債權人得請求依法定利率計算之遲延利
    息。但約定利率較高者，仍從其約定利率，亦為同法第二百
    三十三條第一項所明定。查被告丙○○於八十四年三月二十
    三日邀同被告乙○○○為連帶保證人，向原告借貸系爭借款
    ，兩造約定利息按年息百分之九點七八五○，按月計付，遲
    延履行，除按上開利率計息外，其逾期在六個月以內者，按
    上開利率百分之十，逾六個月以上者按上開利率百分之二十
    計付違約金。系爭借款已於八十八年七月二十日因本院八十
    六年度執字第五四四二號給付借款民事強制執行部分受償，
    未受償之本金二百六十八萬五千二百五十六元部分，自應依
    兩造上開約定自八十八年七月二十一日起支付利息及違約金
    （利率部分原告減縮為百分之七點五二五，被告亦無爭執）
    ，未受償之違約金二十八萬二千九百六十九元部分，不得計
    入本金再生利息及違約金。則本件原告請求被告應連帶給付
    原告三百一十二萬五千一百九十二元及自八十八年七月二十
    一日起至清償日止，按年息百分之七點五二五計算之利息，
    及自八十八年八月二十二日起至清償日止，其逾期在六個月
    以內者，按上開利率百分之十，逾期超過六個月者，按上開
    利率百分之二十計算之違約金，於被告應連帶給付二百九十
    六萬八千二百二十五元，及其中二百六十八萬五千二百五十
    六元部分，自八十八年七月二十一日起至清償日止，按年息
    百分之七點五二五計算之利息，暨自八十八年八月二十二日
    起至清償日止，其逾期在六個月以內者，按上開利率百分之
    十，逾期超過六個月者，按上開利率百分之二十計算之違約
    金範圍內之請求，為有理由，應予准許；逾此範圍之請求，
    則無理由，應予駁回。
  (六)末按借用人應於約定期限內，返還與借用物種類、品質、數
    量相同之物；又稱保證者，謂當事人約定，一方於他方之債
    務人不履行債務時，由其代負履行責任之契約；保證債務，
    除契約另有訂定外，包含主債務之利息、違約金、損害賠償
    及其他從屬於主債務之負擔；連帶債務之債權人，得對於債
    務人中之一人或數人或其全體，同時或先後請求全部或一部
    之給付，民法第四百七十八條、第七百三十九條、第七百四
    十條、第二百七十三條第一項分別定有明文。查被告丙○○
    邀同被告乙○○○為連帶保證人向原告借款，迄未清償一節
    ，已如前述，則被告乙○○○對原告自應負連帶清償之責。
    從而，原告本於消費借貸與連帶保證之法律關係，請求被告
    乙○○○連帶給付如主文第一項所示之金額，即屬有據，應
    予准許。逾此範圍，則無理由，應予駁回。
六、兩造陳明願供擔保，分別聲請宣告假執行及免為假執行，於
    原告勝訴部分，經核尚無不合，爰分別酌定相當擔保金額准
    許之。至於原告其餘假執行之聲請部分，因訴之駁回而失所
    附麗，併予駁回。
七、據上論結：本件原告之訴，為一部有理由，一部無理由，依
    民事訴訟法第七十九條、第八十五條第二項、第三百九十條
    第二項、第三百九十二條，判決如主文。
中　　華　　民　　國　　94　　年　　11　　月　　15　　日
                  民事第一庭  審判長　法　官  王金龍
　　　　　　　　　　　      　　　　　法　官  林逸梅
　　　　　　　　　　　      　　　　　法　官  林欣玲
以上正本係照原本作成。
如對本判決上訴，須於判決送達後20日內向本院提出上訴狀。
中　　華　　民　　國　　94　　年　　11　　月　　17　　日
                                      書記官  謝育錚
